【裁判字號】    88,訴,2033
【裁判日期】    891108
【裁判案由】    聲求設定抵押權登記
【裁判全文】
臺灣高雄地方法院民事判決  八十八年度訴字第二○三三號
    原      告    乙○○
    訴訟代理人    楊雪貞律師
    複  代理人    戴慕蘭律師
    被      告    甲○○      .
    訴訟代理人    謝仲瑜律師
                  王進佳律師
右當事人間聲請設定抵押權登記事件，本院判決如左：
    主    文
原告之訴駁回。
訴訟費用由原告負擔。
    事    實
甲、原告方面：
一、聲明：求為判決被告應設定如附表所示不動產之抵押權登記予原告。
二、陳述：
  (一)被告於民國八十六年九月十三日，同意提供所有如附表所示之不動產，設定最高
    限額新台幣（下同）一百五十萬元之抵押權予原告，作為訴外人王季霖積欠原告
    債務之擔保。又被告既同意提供其所有不動產為訴外人王季霖借款之擔保，則被
    告自負有設定上揭抵押權登記予原告之義務，惟因該抵押權登記中『債務人』誤
    載為被告，而非王季霖，為此爰依抵押權設定契約及最高法院七十年臺上字第四
    五三號判例意旨，求為判決如訴之聲明。
  (二)對被告抗辯之陳述：
  訴外人王季霖係於八十六年四月廿六日，在原告位於台北縣板橋市○○路○段八
    十一號公司內，以短期週轉為由，向原告借款二百五十萬元，原告並於八十六年
    四月廿六日及同年月廿九日分別交付一百五十萬元一百萬元予訴外人王季霖。而
    訴外人王季霖原約定於八十六年五月間清償，並簽發三紙支票交付原告，嗣因支
    票退票，原告同意緩期償還，詎訴外人王季霖仍未按期清償，原告乃向台灣板橋
    地方法院檢察署提出告訴，於在該案審理中，訴外人王季霖均坦承向原告借款二
    百五十萬元之事實。被告係訴外人王季霖借款屆期後，於八十六年九月間始提供
    附表所載不動產為設定抵押權。
  八十六年九月十三日之授權書上被告之印章，與八十六年九月廿六日抵押權設定
    契約書及土地登記申請書上之印鑑章相同，其印章真正之事實不容被告否認，應
    係被告所蓋用，被告若抗辯遭他人盜用，自應由被告就印章盜用事實負舉證責任
    。
況抵押權設定後，均會記載於不動產所有權狀，被告持有所有權狀，竟對抵押權
    設定之事實，不聞不問，與一般遭偽造文書而設定抵押權之情形不同，足見被告
    自始即同意以其所有不動產，擔保原告對王季霖之債權。
  又被告對於抵押權憑以登記之土地建物所有權狀、印鑑證明及印鑑章之真正均不
    爭執，且自認係其親自交付予訴外人王季霖，而該印鑑與授權書上之印文亦復相
    同，則授權書應屬真正。縱授權書上被告之簽名非其所自為，被告亦應負表見代
    理之授權人責任。
三、證據：提出授權書、他項權利證明書、抵押權設定契約書、判決書各一份、銀行
    往來支出明細表二紙、本票五紙為證。
乙、被告方面：
一、聲明：求為判決如主文所示。
二、陳述：
  (一)兩造並無以被告所有之系爭不動產，作為擔保訴外人王季霖對原告借款之協議。
    被告亦未書寫任何授權書予原告或訴外人王季霖。
  (二)被告之兄陳開福，於八十六年七月二十二日死亡，為籌措喪葬費用、繳清其名下
    房貸本息，及子女之短期生活費用約五、六十萬元，被告遂交付相關權狀、印章
    予訴外人王季霖，委由訴外人王季霖向民間貸款，被告並不同意以其所有之不動
    產為訴外人王季霖借款之擔保。
  (三)被告如於八十六年九月十三日與原告達成設定作保之協議，是則為該協議，申領
    印鑑證明必係在此之後，如何會在之此前之八十六年八月二十八日，可見原告所
    述並非實在，實則被告在此之前即交付書類印章予王季霖，託其代為貸款，並非
    係為王季霖作保。又觀諸授權書內容，可明顯看出第一條內容第五行下，『提供
    予王季霖之債權人乙○○設定抵押權』中『王季霖』及『乙○○』部分，係先空
    白後才打字打進去，從所空出之空位較多即可看出，而金額部分亦係以手書寫，
    此授權書之真正即有可疑。另訴外人王季霖於八十八年九月十六日寫了一封信向
    被告道歉，經粗步比對筆跡，發現該信函中，阿拉伯數字中『８』字之寫法與一
    般之寫法不同，且授權書中被告甲○○中之『標』字簽名，與訴外人王季霖信函
    中之阿『標』，其筆跡神韻幾乎相同，極可能係出自同一人之手筆。
  (四)被告與原告素為謀面，故否認有表現代理之情事。
三、證據：提出信函及信封各一紙、土地登記謄本二份、銀行委託代繳利息收據六紙
    為證，並聲請訊問證人王季霖、楊淑芬、吳慈娟及吳星蘭。
丙、本院依職權向高雄市政府三民地政事務所調取系爭不動產登記資料，並囑託內政
    部警政署刑事警察局鑑識筆跡。
    理    由
一、原告起訴主張：被告於八十六年九月十三日，同意提供所有如附表所示之不動產
    ，設定最高限額一百五十萬元之抵押權予原告，作為訴外人王季霖積欠原告債務
    之擔保。又被告既同意提供其所有不動產為訴外人王季霖借款之擔保，則被告自
    負有設定上揭抵押權登記予原告之義務，惟因該抵押權登記中『債務人』誤載為
    被告，而非王季霖，為此爰依抵押權設定之協議及最高法院七十年臺上字第四五
    三號判例意旨，求為判決被告應設定如附表所示之抵押權登記予原告等語。
二、被告則以：被告之兄陳開福於八十六年七月二十二日死亡，為籌措喪葬費用、繳
    清其名下房貸本息，及子女之短期生活費用約五、六十萬元，被告遂交付相關權
    狀、印章予訴外人王季霖，委由訴外人王季霖向民間貸款，故兩造並無以被告所
    有之系爭不動產，作為擔保訴外人王季霖對原告借款之協議，被告亦未書寫任何
    授權書予原告或訴外人王季霖。又被告與原告素未謀面，故無表現代理之情事等
    語置辯。
三、查系爭坐落於高雄市○○區○○段三八九地號、面積六七四點四七平方公尺、權
    利範圍為萬分之一二○之土地，及其上一八九○建號即門牌號碼為高雄市○○區
    ○○路一八八號五樓之七之建物均為被告所有，而依目前他項權利證明書所載，
    被告自為債務人，以上開不動產（含建號一九七五、面積一六九三點四一平方公
    尺，權利範圍萬分之七一之共同使用部分）設定最高限額為一百五十萬之抵押權
    予原告等情，業據原告提出他項權利證明書、抵押權設定契約各一份為證，並經
    本院依職權調取高雄市政府三民地政事務所關於系爭不動產登記資料核閱屬實，
    復為兩造所不爭執，堪信為真實。
四、原告主張：被告同意以系爭不動產，作為訴外人王季霖向原告借款之擔保，被告
    即應依約定，設定如附表所示之抵押權於原告等語；惟為被告所否認，而以前揭
    情詞置辯。經查：
  (一)原告固提出以被告『甲○○』為名義人所出具之授權書，而該授權書並載明『一
    、本人（即被告）同意將所有如上述之不動產（即土地、建物及共同使用部分）
    ，提供予訴外人王季霖之債權人乙○○（即原告）設定抵押權一百五十萬元。二
    、本人（即被告）為辦理前項抵押權，同意授權訴外人王季霖將前揭不動產所有
    權狀及印鑑、印鑑證明等一切文件交予乙○○（即原告），如有其他本人（即被
    告）須配合辦理之事宜，本人亦願意配合』等語。惟經本院將授權書（即樣本Ａ
    ）、訴外人王季霖致函被告信封上（樣本Ｂ）、被告民事委任書（樣本Ｃ）及被
    告八十八年九月十日民事閱卷聲請狀（樣本Ｄ）中關於『甲○○』之簽名，送請
    內政部警政署刑事警察局鑑識筆跡，鑑定結果認為「樣本Ａ（授權書）上『甲○
    ○』簽名筆跡與樣本Ｂ（信封）上『甲○○』簽名筆跡相符；以上簽名筆跡又與
    樣本Ｃ（委任書）及Ｄ（狀紙）上『甲○○』之簽名筆跡不相符」。準此，因樣
    本Ｂ為訴外人王季霖親寫，樣本Ｃ、Ｄ為被告親寫，故授權書即樣本Ａ應為訴外
    人王季霖所書寫無疑。
  (二)又被告自認授權書上『甲○○』之印章為其所有，但為訴外人王季霖盜用，而授
    權書上被告之署名又為訴外人王季霖所為，則本院須審認被告有無同意並授權訴
    外人王季霖以其名義，提供不動產作為訴外人王季霖向原告借款之擔保。查證人
    即被告之姊吳星蘭到庭證稱：訴外人陳開福（冠母姓）為被告兄長，生前曾幫被
    告付過會款，故陳開福死後，被告就委請訴外人王季霖借款五、六十萬元，一部
    分還貸款，一部分還兄長陳開福；因被告當時在伊家中居住，而訴外人王季霖來
    找伊時，剛好聽到大家談論如何清償借款，訴外人王季霖即表示要向其朋友借款
    ，並表示利息很低，當時我們就同意，次日訴外人王季霖向被告拿印章辦借款，
    訴外人王季霖確表示影印所有權狀即可辦貸款，無庸擔保人，是被告係要借款，
    並非訴外人王季霖之擔保人等語明確（詳本院八十九年十月二十三日言詞辯論筆
    錄）。而證人即被告之姊吳慈娟亦證述：陳開福於八十六年七月二十二日死亡，
    因其死後留有大筆債務，被告係要借錢幫助大嫂（即訴外人陳開福之妻楊淑芬）
    度過難關，被告係以高雄之房子請證人吳星蘭之朋友辦理借款，該名朋友姓王，
    因被告將印章及所有權狀交由伊保管，被告於取回上開文件時告訴伊上情，時間
    係在訴外人陳開福出殯前等語綦詳；證人即訴外人陳開福之妻楊淑芬復證稱：陳
    開福死亡後，留下一百多萬元之債務及喪葬費用五、六十萬元，約於八十七年間
    ，因證人吳慈娟告知，始知被告委託訴外人王季霖借房貸，並無為訴外人王季霖
    作擔保等語屬實（以上詳前言詞辯論筆錄）。綜上證人證詞以觀，訴外人陳開福
    死後確有大筆債務待還，故被告乃委請訴外人王季霖辦理抵押借款，以便清償自
    己房貸並幫證人楊淑芬度過難關，並無提供不動產，用以擔保訴外人王季霖對原
    告之借款。職此，被告將印章、所有權狀交付訴外人王季霖，係授權其辦理抵押
    借款，俾將借得之款項償債，實無於負債累累之情形下，再以不動產作為他人借
    款之擔保，徒增自己責任之情事。
  (三)因授權書非被告所出具，而被告亦未授權訴外人王季霖以其名義，提供不動產作
    為訴外人王季霖對原告借款之擔保，顯見授權書上被告『甲○○』之署名及印文
    係訴外人偽簽、盜蓋，是原告主張：被告同意提供不動產作為訴外人王季霖向原
    告借款之擔保等語，即無可採。從而，訴外人王季霖以被告名義，與原告訂立以
    系爭不動產擔保訴外人王季霖借款之抵押權設定契約，係無權代理，原則上對本
    人即被告不生效力。
五、按由自己之行為表示以代理權授與他人，或知他人表示為其代理人而不為反對之
    表示者，對於第三人應負授權人之責任。但第三人明知其無代理權或可得而知者
    ，不在此限。民法第一百六十九條定有明文。又由自己之行為表示以代理權授與
    他人者，對於第三人應負授權人之責任，必須本人有表見之事實，足使第三人信
    該他人有代理權之情形存在，始足當之；我國人民將自己印章交付他人，委託該
    他人辦理特定事項者，比比皆是，倘持有印章之該他人，除受託辦理之特定事項
    外，其他以本人名義所為之任何法律行為，均須由本人負表見代理之授權人責任
    ，未免過苛，最高法院七十年度臺上字第六五七號判例意旨可資參照。
  (一)因本件被告係授權訴外人代其辦理抵押借款，並無授權訴外人王季霖以其名義，
    將系爭不動產用作訴外人王季霖借款之擔保，已如前述，故系爭授權書係訴外人
    王季霖偽造甚明，準此，訴外人王季霖係無權代理，此時客觀上須有足以使原告
    信賴訴外人王季霖為有代理權人之事實，被告始負授權人之責任。本院審酌表見
    代理之制度旨在調和本人之利益與交易之安全，例外地使本人於一定表見事實之
    情形下，負授權人之責任，因該制度使本人之責任從無至有，且限制本人之利益
    ，故對表見事實應從嚴解釋，須該事實之外觀已屬重大，使他人產生相當程度之
    信賴，非使本人負責，實有害於交易安全之保障，方可限制本人之利益，而主張
    有表見事實之一方，應就重大、相當程度之信賴負舉證責任。
  (二)查被告固有將印章、印鑑證明及所有權狀交付訴外人王季霖，惟此僅係授權辦理
    借款而已，揆諸首開判例，尚不能因此即認就擔保訴外人王季霖借款一事，已有
    表見之事實存在，是原告主張因印章等文件之交付，已生表見代理之外觀，尚不
    足取。
  (三)又訴外人王季霖係於八十六年四月廿六日，在原告位於台北縣板橋市○○路○段
    八十一號公司內，以短期週轉為由，向原告借款二百五十萬元，原告並於八十六
    年四月廿六日及同年月廿九日分別交付一百五十萬元一百萬元予訴外人王季霖；
    而訴外人王季霖原約定於八十六年五月間清償，並簽發三紙支票交付原告，嗣因
    支票退票，原告同意緩期償還，詎訴外人王季霖仍未按期清償等情，業據原告於
    八十九年十月二十三日之言詞辯論意旨狀記載甚明，復有臺灣板橋地方法院八十
    六年度易字第五五四○號刑事判決書一紙在卷可稽。就此以觀，訴外人王季霖已
    多次未按期清償借款，其資力、債信已生困境，當訴外人王季霖以系爭不動產作
    為其借款之擔保時，在訴外人王季霖清償記錄不良下，原告應即徵信以明來源，
    今原告未查實情即率然允諾，並認已生表見代理之效力，將使所有之不利益均歸
    本人承受，第三人徒享利益、解消責任，不僅本人受害，亦紊亂交易安全秩序之
    維持，與表見代理制度有違。
  (四)至表見代理之有無，應以無權代理人與第三人成立契約當時之外在客觀環境觀之
    ，契約成立後之事實，即非表見代理所應審究。本件原告復主張被告於抵押權設
    定後對設定之事實不聞不問，而認被告應負責任，惟因上開事實縱屬真實，亦屬
    抵押設定契約成立後之事由，與表見代理是否成立無關。準此，原告之主張，亦
    無可採。
  (五)綜上，原告之主張之事實，尚難為被告應負授權人責任之認定，而原告復不能就
    表見事實之外觀已屬重大，已使他人產生相當程度之信賴等情事，舉證以實其說
    ，故應認被告無民法第一百六十九條之適用。
六、訴外人王季霖書寫授權書係無權代理，且對被告不發生表見代理之效力。從而原
    告爰依抵押權設定之協議、民法第一百六十九條之規定及最高法院七十年臺上字
    第四五三號判例意旨，求為判決被告應設定如附表所示之抵押權登記予原告，為
    無理由，應予駁回。
七、被告聲請訊問證人即訴外人王季霖，無非欲證明其並無書寫授權書、亦不知授權
    書內容等事實。惟證人王季霖經本院履傳不到，而訴外人無權代理之事實，業經
    本院依職權囑託內政部警政署刑事警察局鑑識筆跡，並訊問證人楊淑芬、吳慈娟
    及吳星蘭穫得證明，是本院認證人王季霖有無至庭，亦不影響判決之結果，附此
    敘明。
八、結論：原告之訴為無理由，依民事訴訟法第七十八條，判決如主文。
中      華      民      國    八十九    年    十一    月      八        日
                              臺灣高雄地方法院民事第二庭
~B法      官  方百正
右為正本係照原本作成。
如不服本判決，應於送達後廿日內，向本院提出上訴狀並表明上訴理由，如於本判決
宣示後送達前提起上訴者，應於判決送達後十日內補提上訴理由書（須附繕本）。
中      華      民      國    八十九    年    十一    月      八        日
~B法院書記官  蔡雅萍


司法院資訊處製作；財團法人民間司法改革基金會備份。
